【裁判字號】    95,易,1246
【裁判日期】    950713
【裁判案由】    業務侵占
【裁判全文】
臺灣臺中地方法院刑事判決              95年度易字第1246號
公  訴  人  臺灣臺中地方法院檢察署檢察官
被      告  乙○○
上列被告因業務侵占案件，經檢察官提起公訴（九十五年度偵字
第八九一三號)，本院判決如下：
    主  文
乙○○無罪。
    理  由
一、公訴意旨略以：被告乙○○係天信聯合事務所（下稱天信事
    務所）負責人，為執行業務之人，於民國九十一年間某日，
    接受東鈺工業有限公司（下稱東鈺公司）之委託，代為處理
    領取提存金新臺幣（下同）二十五萬二千元事宜，並轉由該
    事務所行政助理詹淑菁處理，嗣詹淑菁於九十一年間某日（
    按應為九十一年十一月六日）至本院提存所領取前揭提存金
    ，領得後旋即於當日將前揭金額交予天信事務所之會計丙○
    ○入帳，詎乙○○竟意圖為自己不法之所有，於九十一年間
    某日，將前揭款項以變易持有為所有之意思予以侵占入己，
    未依約定繳予東鈺公司，嗣經東鈺公司會計甲○○發現，循
    線查悉上情。因認被告所為涉犯刑法第三百三十六條第二項
    之業務侵占罪嫌等語。
二、按犯罪事實應依證據認定之，無證據不得認定犯罪事實；不
    能證明被告犯罪者，應諭知無罪之判決，刑事訴訟法第一百
    五十四條第二項、第三百零一條第一項分別定有明文。又告
    訴人之告訴，係以使被告受刑事訴追為目的，是其陳述是否
    與事實相符，仍應調查其他證據以資審認（最高法院五十二
    年台上字第一三○○號判例參照）。再認定不利於被告之事
    實，須依積極證據，茍積極證據不足為不利於被告事實之認
    定時，即應為有利於被告之認定，更不必有何有利之證據；
    且刑事訴訟法上所謂認定犯罪事實之積極證據，係指適合於
    被告犯罪事實之認定之積極證據而言，雖不以直接證據為限
    ，間接證據亦包括在內，然而無論直接或間接證據，其為訴
    訟上之證明，須於通常一般之人均不致有所懷疑，而得確信
    其為真實之程度者，始得據為有罪之認定，倘其證明尚未達
    到此一程度，而有合理之懷疑存在時，自不能以推測或擬制
    之方法，以為有罪裁判之基礎（最高法院七十六年台上字第
    四九八六號、四十年台上字第八六號等判例參照）。
三、本件公訴人認為被告涉犯上開刑法第三百三十六條第二項之
    業務侵占罪嫌，無非以上開犯罪事實，業據告訴代理人甲○
    ○指述歷歷，且經證人詹淑菁到庭證稱：伊在九十一年間曾
    幫被告至本院領取提存金二十五萬二千元，領到錢當日就馬
    上將錢交給天信公司之會計丙○○去入帳，之後該款項流向
    就不清楚了，於九十二年十二月離職前，該事務所有被調查
    局調查過，被調查時間是在她領完錢之前，後來該事務所又
    搬家三次等語甚詳，足認被告係於該事務所遭調查局調查後
    ，始委託證人詹淑菁至本院辦理提領提存金手續，且該筆款
    項事後業已存入天信事務所入帳無誤，又被告身為天信事務
    所負責人，理應對於客戶委託之業務相當熟稔，縱有突發事
    件致未能依約如期繳款，亦應立即向客戶東鈺公司承辦人員
    告知為是，豈有遲至東鈺公司會計人員甲○○查核發現，始
    出面向東鈺公司陳報原委之理，且被告迄今仍拒絕處理，亦
    未提出任何資產以供擔保，益見被告具有侵占入己之不法意
    圖甚明等語為其主要論據。訊據被告固坦認受東鈺公司委託
    領取上開提存金事後未返還等情，惟堅詞否認有何業務侵占
    犯行，辯稱：伊是天信事務所負責人，並未直接經手上開金
    錢，而當時其公司因違反律師法案件遭調查局搜索，造成文
    件錯亂或被查扣，事後事務所又搬家三次，且員工不斷離職
    ，本件可能因交接不清或管理不週以致未能返還告訴人，而
    其在九十五年一、二月間過年前後期間接到告訴代理人甲○
    ○通知此事後，即積極加以處理，並無侵占之不法行為等語
    。
四、經查：
  (一)被告係天信事務所負責人，受東鈺公司之委託，代為處理領
    取提存金二十五萬二千元事宜，並轉由該事務所行政助理詹
    淑菁處理，嗣詹淑菁於九十一年十一月六日至本院提存所領
    取前揭提存金，領得後旋即於當日將前揭金額交予天信事務
    所之會計丙○○入天信事務所帳戶內，事後一直未依約返還
    東鈺公司等情，除有告訴人指述外，並據被告坦認不諱，堪
    信屬實。
  (二)惟按刑法上之侵占罪，須持有人變易其原來之持有意思而為
    不法所有之意思，始能成立，如僅將持有物延不交還或有其
    他原因致一時未能交還，既缺乏主觀要件，即難遽以該罪相
    繩，最高法院著有六十八年台上字第三一四六號判例可循。
    查本件公訴人雖以上開證據，據以認定被告涉有業務侵占犯
    行，惟對被告之上開辯解，遲遲未能提出被告確有變易其原
    來之持有意思而為不法所有之意思之確切證據；本院參以：
    告訴人到庭後經本院促其提出曾通知被告以證明被告早知悉
    該筆款項並加以侵占之證據，表明無從提出且本件已調解成
    立不希望再到庭等語（見本院九十五年六月十四日準備程序
    筆錄）；另證人詹淑菁於偵訊中到庭具結證稱：（當時離職
    時，事務所是否被調查局調查？）有，被調查後，我們職員
    就陸續離職，當時確實有一些資料沒有好好處理，之後，我
    們事務所有搬過三次，我都有參與，過程有點亂等語（偵查
    卷第十、十一頁）；再證人丙○○於本院審理時亦到庭證稱
    ：當時天信事務所比較不穩定，被告亦不常在公司處理事務
    ，伊不確定有無向被告告知該筆提存金已入帳，且天信事務
    所之帳戶往來頻繁，該筆提存金入帳後，去向如何及有無遭
    挪用到其餘地方，伊均不清楚等語（見本院九十五年七月十
    三日審理筆錄，本院卷第六頁）；再酌以本件被告與告訴人
    業於九十五年六月七日調解成立，有本院九十五年度中簡調
    字第一○八號調解筆錄在卷可參（本院卷第三一頁）。堪信
    被告辯稱：伊未直接經手上開金錢，當時其公司因違反律師
    法案件被調查，及事務所搬家三次，員工不斷流動離職，本
    件可能因交接不清或管理不週以致未能返還告訴人等語，尚
    非無稽。
  (三)綜合上述，本件依公訴意旨所載，尚難認被告確有業務侵占
    之不法意圖，揆諸上揭判例意旨，被告僅將持有之提存金延
    不交還或有其他原因致一時未能交還，既缺乏主觀要件，即
    難遽以該罪相繩。從而，本件公訴人所舉之證據，不足以證
    明被告確有業務侵占之犯行，此外，本院復查無任何積極事
    證足認被告有何公訴人所指之犯行，依照首揭法條及判例意
    旨，不能證明被告犯罪，依法應諭知無罪之判決。
據上論斷，應依刑事訴訟法第三百零一條第一項，判決如主文。
中    華    民    國    95    年    7     月    13    日
                  刑事第八庭    審判長法  官   朱光國
                                      法  官   鍾堯航
                                      法  官   洪堯讚
右正本證明與原本無異。
如不服本判決，應於送達後十日內向本院提出上訴狀（須附繕本
），上訴於臺灣高等法院臺中分院。
                                      書記官   柳寶倫
中    華    民    國    95    年    7     月    13    日


司法院資訊處製作；財團法人民間司法改革基金會備份。
